臺灣高等法院刑事判決　　　　　　　 95年度交上訴字第155號
上　訴　人　臺灣臺北地方法院檢察署檢察官
被　　　告　乙○○
選任辯護人　蔡文玉　律師
上列上訴人因被告過失致死案件，不服臺灣臺北地方法院95年度
交訴字第23號，中華民國95年9月15日第一審判決（起訴案號：
臺灣臺北地方法院檢察署94年度偵字第22432號），提起上訴，
本院判決如下：
    主  文
上訴駁回。
    理  由
一、公訴意旨略以：乙○○係計程車司機，為從事業務之人，於
    民國九十四年十一月十七日晚上十時三十分許，駕駛車牌號
    碼為八五一—ＬＸ號營業用小客車，沿臺北市○○○路北往
    南行駛在第一車道，至信義路交岔路口欲左轉時，原應注意
    遵守交通號誌之指示，而依當時情形，又無不能注意之情事
    ，竟疏未注意第三時相左轉號誌為紅燈號誌，未依號誌規定
    指示停留待轉區，即貿然違規左轉，適葉燦耀所騎乘車牌號
    碼為ＣＶ七—九五八號重型機車沿臺北市○○○路由南往北
    （原審判決誤載為北往南，應予更正）行駛東側之不詳車道
    ，於通過上述路口時，因煞車不及，致機車車頭直接撞及前
    開營業用小客車之右前車門，葉燦耀於人車倒地後，受有顏
    面多處複雜性深度裂傷及右膝擦傷瘀血等傷害，經送臺北市
    立聯合醫院仁愛院區急救，因頭部外傷、顱內出血等傷害，
    至翌日下午一時四十分許不治死亡，因認被告乙○○涉犯刑
    法第二百七十六條第二項之業務過失致死罪嫌等語。
二、按犯罪事實應依證據認定之，無證據不得認定犯罪事實，又
    不能證明被告犯罪者，應諭知無罪之判決，刑事訴訟法第一
    百五十四條第二項及第三百零一條第一項分別定有明文。次
    按認定犯罪事實所憑之證據，雖不以直接證據為限，間接證
    據亦包括在內；然而無論直接或間接證據，其為訴訟上之證
    明，須於通常一般之人均不致有所懷疑，而得確信其為真實
    之程度者，始得據為有罪之認定，倘其證明尚未達到此一程
    度，而有合理之懷疑存在時，事實審法院復已就其心證上理
    由予以闡述，敘明其如何無從為有罪之確信，因而為無罪之
    判決，尚不得任意指為違法，最高法院則著有七十六年臺上
    字第四九八六號判例要旨可參。
三、公訴人認被告涉犯業務過失致死罪嫌，係以被告於前揭時地
    駕駛營業計程車行經該地與死者機車發生碰撞之自白、告訴
    人甲○○指訴、證人蕭光宏、張韶華證言、臺灣臺北地方法
    院檢察署相驗屍體證明書、法醫驗斷書、道路交通事故現場
    圖、號誌運作時相表、交通事故談話紀錄表、道路交通事故
    補充資料表、現場照片二十二張、事故肇事原因初步分析研
    判表為其論據。訊據被告固承認其於上開時間，上開交岔路
    口駕駛計程車與被害人葉燦耀所騎乘之上開機車發生車禍，
    被害人因車禍受傷送醫不治死亡等情，惟堅決否認有何業務
    過失致死之行為，辯稱：我駕駛至上開交岔路口時，有在交
    岔路口停頓等待左轉指示燈亮起，才左轉信義路，在已完成
    左轉要駛入信義路時，才被行駛在對向車道之被害人騎乘機
    車撞擊伊所駕駛之車輛右側，我並無過失等語。經查：
  (一)本案被告於上開時間駕駛上開營業計程車輛搭載證人蕭光宏
    及其他乘客，沿臺北市○○○路北往南方向行駛在內側車道
    ，途經臺北市○○○路與信義路交岔路口時左轉，與行駛在
    對向車道外側車道之葉燦耀騎乘上開機車撞擊右側而發生車
    禍，葉燦耀並因而受傷送醫不治死亡，上開交岔路口之交通
    號誌共分五時相，第一時相為新生南路雙向行人及直行車通
    行（十五秒）、第二時相為新生南路雙向行人、直行及右轉
    車通行（四十五秒）、第三時相為新生南路北往南直行加左
    轉遲閉（二十五秒）、第四時相為信義路雙向（東往西為公
    車專用道）行人及直行車通行（十五秒）、第五時相為信義
    路雙向行人、直行車及西往南右轉車（右側慢車道）與西往
    北左轉車（左側慢車道）通行（五十秒），第二、三、五時
    相內均含黃燈四秒及全紅清道時間三秒等情，為被告所不爭
    執，且有道路交通事故現場圖、臺灣臺北地方法院檢察署相
    驗屍體證明書、法醫驗斷書、臺北市交通管制工程處九十五
    年三月十五日所發北市交工控字第○九五三○五八八七○○
    號函覆資料在卷可資佐證，上開事實自堪信為真實。
  (二)據證人蕭光宏於原審審理中到庭結證稱：我於案發當天搭乘
    被告駕駛之計程車沿新生南路北往南行駛在內側車道，我坐
    在計程車右前方之乘客座，在距離新生南路與信義路交岔路
    口約五十公尺到一百公尺處，我有看到我行向是綠燈，我即
    拿起行動電話撥打，沒有注意看其他的交通號誌，我感覺到
    被告駕駛接近路口時，有將車速放慢，並停頓不到十秒鐘，
    再以普通之速度左轉，接著就有車撞倒計程車右邊，我電話
    掉下來，頭也流血，我即注意自己的狀況，計程車於車禍發
    生後還有往前一點點，停在超過斑馬線一點點的地方等語（
    見原審九十五年八月二十九日審判筆錄）；另證人張韶華於
    原審審理中到庭結證稱：我於案發當時由室內走出站在臺北
    市○○路與新生南路交岔路口之西南角，要沿信義路西往東
    方向行使穿越新生南路，我走出來時因看到我要過遵行之交
    通號誌顯示紅燈，與我同方向之車輛也都停下等紅燈，與我
    同方向還有不少行人也在等紅燈，我就看行動電話的時間，
    接著聽到車禍聲音，我就馬上以行動電話聯絡救護車，等我
    聯絡好，跟我一起等紅綠燈之行人都已離開，我也還來得及
    通過該路口，我並沒有注意到車禍發生的情形及新生南路往
    來之交通號誌顯示狀況等語（見原審九十五年五月三日審判
    筆錄），足認本案車禍發生之時為新生南路與信義路交岔路
    口交通號誌，依證人蕭光宏之證言新生南路北往南是綠燈而
    證人張韶華所述信義路東西向則為紅燈，而證人蕭光宏對於
    新生南北路北往南究係仍禁止左轉進入信義路之第二時相或
    已顯示可左轉進入信義路之第三時相，雖未盡明確，惟參以
    卷附道路交通事故現場圖（見臺灣臺北地方法院檢察署九十
    四年度偵字第二二四三二號卷第三二頁）、臺北市政府警察
    局大安分局於九十五年三月二十二日所發北市警安分刑字第
    ○九五三一○一四五○○號函覆案發時之現場照片（見原審
    卷第四三頁下方照片）、九十五年四月二十三日所發北市警
    安分刑字第○九五三一五三七一○○號函覆事後所拍攝之現
    場照片（見原審卷第六七頁下方照片），由案發現場所遺留
    之血跡、蔡燦耀騎乘機車倒下之位置、被告所駕駛車輛係右
    側前車門後側遭撞擊、依本件案發現場之道路狀況，可知本
    案被告所駕駛之車輛當時業已左轉完成且經過新生南路南往
    北方向四車道（含公車專用道）後，始在新生南路南往北方
    向外側車道（即第五車道）與信義路二公車專用道間南側車
    道交會處與蔡燦耀所騎乘之機車撞擊右側前車門後側而肇事
    ，查本案信義路與新生南路交岔路口為臺北市交通繁忙往來
    頻繁幹道，果若本案車禍係發生在第二時相而被告未等待左
    轉指示燈亮起即違規左轉，被告豈有可能安然經過新生南路
    南往北方向之第一車道至第四車道而不遭其他行駛在新生南
    路南往北方向第一車道至第四車道之車輛撞擊？且由證人蕭
    光宏所述被告駕駛車輛接近本案交岔路口時，業已減速慢行
    ，且曾在交岔路口停頓約不到十秒鐘而以普通速度左轉通過
    該交岔路口等情以觀，若被告係違規左轉，為何不加速左轉
    以避免遭其他車輛撞擊之風險？此均與常情事理有違，況本
    案依檢察官起訴之事實係被告駕駛之計程車在新生南路北往
    南與信義路東西向交岔路口闖紅燈左轉，惟依偵查卷所附之
    新生南、信義路之號誌運作時相表顯示事故時新生南路北往
    南內側車道於第三時相時是綠燈可左轉之號誌，並非紅燈號
    誌（詳偵查卷第三三頁），觀諸上開道路交通事故現場圖所
    示，死者所騎乘機車之剎車痕長達七點六公尺，本案應認被
    告係於第三時相時駕駛車輛左轉經過上開交岔路口，被告並
    無違反交通號誌左轉之情甚明，且發生本案車禍時，被告業
    已完成左轉始遭被害人騎乘機車撞擊其所駕駛車輛右前側車
    門後側，實難認被告有何違反交通號誌及未注意車前狀況之
    過失情事。
  (三)至於檢察官所提出之其他證據，被告並未於警詢或偵查中自
    白其有過失，雖被告於偵查中辯稱其在左轉待轉區等待約一
    分鐘後才左轉與證人蕭光宏所述等待不到十秒鐘有所出入，
    然亦不能執此出入即認被告有何過失；告訴人甲○○為被害
    人之父，於案發時並未在現場，道路交通事故現場圖、號誌
    運作時相表、交通事故談話紀錄表、道路交通事故補充資料
    表、現場照片二十二張，僅係現場道路、交通號誌狀況及車
    輛遭受損害之紀錄，均為中性之紀錄，並無法證明被告有闖
    紅燈號誌違規左轉或未注意車前狀況之過失，至於事故肇事
    原因初步分析研判表，僅係臺北市政府交通警察大隊就本案
    事故過失狀況初步研判，亦不拘束本院，檢察官所提之上開
    證據均難以使本院為被告不利心證之認定。
  (四)綜上各節，檢察官所提出之證據並無法證明被告有何業務過
    失致死之犯行，此外，復查無其他積極證據足資證明被告確
    有檢察官所指之上開犯行，揆諸首揭規定及說明，本案既不
    能證明被告犯罪，即應為無罪判決之諭知。
四、原審以無具體證據得以證明被告有何業務過失致死罪嫌而諭
    知無罪，經核並無不合。檢察官上訴意旨以本件車禍發生時
    為晚間十時三十分，並非交通尖峰時間且被告亦自承當時車
    流很少等語，原審未詢問證人蕭光宏、張韶華當時車流情形
    ，率認當時交通往來繁忙，與事理有違。又依證人蕭光宏於
    偵查、原審時所言並未證稱被告有何減速慢行之情形，原審
    逕自推論被告於接近路口前有減速慢行，亦與常情有違。再
    本案之關鍵在於被告是否於第二時相尚未轉換為第三時相時
    即貿然違規左轉，依證人蕭光宏於原審所證被告於行至交岔
    路口前時，我僅看到直行燈，未曾看到左轉綠燈亮起等語及
    依台北市政府警察局交通警察大隊事故肇事原因初步分析研
    判表，足證被告於肇事路段未待左轉綠燈亮起即貿然左轉；
    且被告駕駛之計程車碰撞位置係在右前車門後側，顯示被告
    尚未完成左轉即遭直行之被害人騎車撞及，原審認被告業已
    完成左轉並非正確。惟查：
  (一)依證人張韶華於警詢、原審審理時所證，其並未看到本件車
    輛撞擊之情形，只聽到聲音等情，其既未目擊車禍發生情形
    及肇事時車輛行向及車輛號誌，自無從執為不利被告之佐證
    。再證人蕭光宏於警、偵訊及原審審理時均證稱：事發當時
    並未注意到撞擊經過及車速、號誌之情形，惟於接近路口時
    被告左轉時速度確有放慢，有稍微停頓一下再左轉等情，是
    依其所證雖未看到車禍發生撞擊的過程，亦不清楚被告左轉
    時是否為左轉號誌，然仍證稱被告左轉時有放慢速度，自難
    認被告未減速慢行。又信義路、新生南路是台北市○○○道
    ，為交通繁忙往來頻繁幹道，縱非上下班車流尖峰時間，亦
    隨時有車輛自各行向行駛往來，此為公眾周知之事實，故設
    有五時相之交通號誌，以調節東西南北往來車輛之動向，以
    維護交通安全可證，是若被告未於第三時相左轉燈亮前（於
    對向車道仍為第二時相）即貿然違規左轉，顯可能於左轉時
    即遭對向來車撞及之危險，豈可能於車身已左轉而行近信義
    路口之斑馬線時才遭撞及？
  (二)又經本院函詢臺北市車輛行車事故鑑定委員會本件肇事責任
    及所違反之規定，其函覆稱依目前跡證仍不足已明確判斷本
    事故究係於第二時相或第三時相發生，雖研判乙○○「涉嫌
    未依號誌指非違規轉彎」為本事故之肇事原因；葉燦耀「涉
    嫌違反號誌管制」與「超速行駛」亦為本事故之肇事原因等
    情，有臺北市車輛行車事故鑑定委員會鑑定意見書附卷可參
    ，依該鑑定意見書仍不足認定被告確於第二時相尚未轉換為
    第三時相時即違規左轉。另依大安分局交通分隊所提供號誌
    運作時相表新生南路北往南第三時相係顯示內側綠燈左轉號
    誌，已詳如前述，檢察官起訴書認第三時相號誌為紅燈號誌
    ，顯有誤會。
  (三)按證據之取捨與證據之證明力如何，均屬事實審法院得自由
    裁量、判斷之職權，茍其此項裁量、判斷，並不悖乎通常一
    般人日常生活經驗之定則或論理法則，又於判決內論敘其何
    以作此判斷之心證理由者，即不得任意指摘其為違法。茲原
    判決已詳敘就卷內證據調查之結果，而為綜合判斷、取捨，
    認公訴人所提之證據均不足證明被告之犯行，其得心證的理
    由已說明甚詳，且所為論斷從形式上觀察，亦難認有違背經
    驗法則、論理法則，或有其他違背法令之情形，自不容任意
    指為違法。檢察官提起上訴，仍執前開情詞而為爭執，並對
    於原審取捨證據及判斷其證明力職權之適法行使，仍持己見
    為不同之評價，而砌詞指摘原判決不當，亦難認有理由，應
    予以駁回。
據上論斷，應依刑事訴訟法第368條，判決如主文。
本案經檢察官黃全祿到庭執行職務。
中　　華　　民　　國　　96　　年　　4 　　月　　24　　日
　　　　　　　　　刑事第五庭審判長法　官  吳　敦
  　　　　　　　　　　　　　　　　法  官  陳祐治
        　　　　　　　　　　　　　法  官  吳啟民
以上正本證明與原本無異。
檢察官如不服本判決，應於收受送達後十日內向本院提出上訴書
狀，其未敘述上訴之理由者並得於提起上訴後十日內向本院補提
理由書（均須按他造當事人之人數附繕本）。
                                  書記官  江采廷
中　　華　　民　　國　　96　　年　　4 　　月　　25　　日
